【裁判字號】    90,訴,1447
【裁判日期】    920520
【裁判案由】    貪污
【裁判全文】
臺灣高雄地方法院刑事判決                          九十年度訴字第一四四七號
    公  訴  人  臺灣高雄地方法院檢察署檢察官
    被      告  丁○○
    選任辯護人  張標全律師
右列被告因貪污案件，經檢察官提起公訴（九十年度偵字第五五六０號），本院判決
如左：
    主  文
丁○○共同依據法令從事公務之人員對於違背職務之行為要求賄賂，免刑。
    事  實
一、戊○○原係高雄市國稅局審查一科股長，負責複核公司行號營利事業所得稅之業
    務，為依據法令從事於公務之人員。同局審查一科稅務員林瑞發於八十三年一月
    間承辦審查之展茂企業股份有限公司（下稱展茂公司）之八十一度營利事業所得
    稅結算申報書，依展茂公司申報內容，該公司全年所得為新台幣（下同）一百二
    十四萬五千一百三十三元，扣除前五年之虧損一百九十六萬三千五百七十三元後
    ，仍虧損七十一萬八千四百四十元，故應納稅額為零元，惟經林瑞發審查後，發
    現該公司其中銷貨退回額應為九十二萬七千三百十三元，沖轉存貨額應為九十萬
    二千二百八十五元，僅得減少申報全年所得額為二萬五千零二十八元，惟該公司
    申報銷貨退回額為一百零六萬零三十四元，沖轉存貨額為九十四萬四千二百五十
    二元，減少全年所得額十一萬五千七百八十二元，認該公司該年度有短列所得額
    九萬零七百五十四元（算式為115782─25028＝90754），因有短列漏報情事而不
    能與前五年之虧損相抵，林瑞發認為展茂公司八十一年度應納稅額為三十二萬三
    千九百七十一元，扣除暫繳及扣繳稅額後，應補稅二十八萬四千八百六十二元，
    然漏報所得為九萬零七百五十四元，漏稅額僅為二萬二千六百八十八元 (90754
    ×25%＝22688)，無逃漏稅之故意，林瑞發並於八十三年三月二十二日，將上開
    認定結果之簽辦文稿呈送戊○○審核，戊○○明知展茂公司確有漏報所得稅九萬
    零七百五十四元，依所得稅法第三十九條規定及財政部國稅局之函釋規定，係不
    得盈虧互抵，依林瑞發初步審查結果應補稅送罰，且得知展茂公司係委託全球會
    計事務所辦理會計簽證（由王志銘會計師承辦），其認有機可趁，竟利用其所擔
    任之股長職務，就展茂公司營業收入七千萬元以下之營利事業所得稅結算申報審
    查結果具有決行權之機會，萌生要求收受賄賂進行違背職務行為之犯意，於八十
    三年三月二十五日電話約展茂公司委託報稅之全球會計師事務所會計師丁○○（
    主辦會計師王志銘出國，丁○○曾任職高雄市國稅局會計室股長，與戊○○有過
    同事之誼）至高雄市國稅局其辦公室外之會客室，向丁○○表示展茂公司八十一
    年度營利事業所得稅結算申報有問題，不能盈虧互抵，且因違章需處罰鍰六十萬
    元，如果展茂公司能拿出一半三十萬元交其幫忙處理，即可盈虧互抵且不用受罰
    等語，意欲藉由丁○○將上情轉告展茂公司而要求賄賂。丁○○當時雖非公務員
    ，惟其明知戊○○上開所言乃欲向展茂公司索賄三十萬元之意思，於返回事務所
    之後，竟知情並基於幫助戊○○實行索賄犯行之意，以電話通知展茂公司會計乙○○表示進口報單係八十年度，卻作八十一年度會計帳，會計入帳不正確，即屬
    違章，必須補繳稅款及處罰共約六十萬元，如拿出三十萬元即有人可擺平此事，
    若展茂公司願意可自行接觸等語，將戊○○要求索賄之意旨予以傳送轉達。八十
    三年三月二十五日晚上八時零二分許，戊○○以電話詢問丁○○結果如何，丁○○答以乙○○質疑如需補稅及處罰亦不過三十萬元而已，戊○○遂表示索賄金額
    降為一半即十五萬元即可。八十三年三月二十六日，乙○○前往全球會計事務所
    ，向丁○○表示應不構成違章，即使須補繳稅款及處罰，頂多不過二十九萬七千
    元左右，丁○○乃表示對方要求擺平此事之代價降為十五萬元即可。迨乙○○告
    知展茂公司負責人郭麒麟轉請友人陪同乙○○向高雄市國稅局主任祕書翁憲一反
    映，翁憲一隨即指示審核一科科長黃坤光了解。戊○○惟恐東窗事發，遂於八十
    三年三月三十日，依林瑞發簽辦之意見決行，並於八十三年三月三十一日晚間，
    二次以電話向丁○○探詢消息，並告以不再索賄，且交代丁○○若有任何人問及
    此事，均表示無此回事即可等語【嗣於八十三年四月二日審查一科科長黃坤光請
    戊○○、林瑞發至辦公室中研商上開展茂公司之案，並強調有耳聞稅務人員涉入
    本案索賄三十萬元，要渠等留意謹守本份，並於八十三年四月九日，批示退回該
    案重審，戊○○即指示林瑞發對該案除應補稅，更要送罰。八十三年四月二十八
    日，林瑞發仍維持原審查意見送呈時，戊○○另以審查報告用紙草擬本案除補本
    稅外，另應就漏稅部分檢據送罰之意見，並指示林瑞發依其所擬重繕後再呈，該
    案乃於八十三年六月三日核定認為展茂公司銷貨退回沖轉錯誤，因而漏報應稅所
    得九萬零七百五十四元，致不符所得稅法第三十九條盈虧互抵規定，乃不准其將
    前五年度經稽徵機關核定之虧損相扣抵，並據而核算課稅所得額為一百三十三萬
    五千八百八十七元，應納稅額三十二萬三千九百七十一元，扣抵暫繳及扣繳稅額
    後，應補徵稅額為二十八萬四千八百六十二元 (包括漏稅額二萬二千六百八十八
    元），再經高雄市國稅局重行審核，依據財政部八十三年七月十三日台財稅字第
    八三一六Ｏ一一七五號函釋，以該公司漏報所得僅九萬零七百五十四元，所漏稅
    額僅二萬二千六百八十八元，漏稅未逾十萬元，更正核定課稅所得及應納稅額均
    為零元（至於漏報應稅所得九萬零七百五十四元、逃漏所得稅額二萬二千六百八
    十八元部分，均依所得稅法第一百十條規定移罰）】。高雄市國稅局監察室風紀
    股長甲○○因風聞疑有索賄情事，為查證是否確有其事及索賄之人，遂於八十三
    年四月二十日向乙○○查詢高雄市國稅局人員針對上開展茂公司報稅案有無刁難
    不法情事，乙○○告知丁○○曾有前開表示展茂公司報稅案涉及違章，若願拿出
    三十萬元、之後降為十五萬元的話即有人可以擺平之情事，甲○○再以電話向丁○○查詢，惟尚未提及上開情事即中止談話，丁○○心生不安，遂委請大學同學
    即當時擔任高雄市調查處調查員之丙○○約甲○○見面，丁○○、甲○○、丙○○三人於八十三年四月二十一日中午十二時三十分許見面後，丁○○始將前揭戊○○藉審核展茂公司報稅案之機會索賄，要其向展茂公司傳達若能給付三十萬元
    、之後降為十五萬元之賄款，即有人即戊○○可以使展茂公司免予補稅受罰之過
    程予以坦承，該索賄之事實始為曝光，丁○○並配合高雄市調查處之蒐證，除以
    證人身分製作筆錄而供述上開索賄事實外，並以電話與戊○○通話進行錄音蒐證
    ，高雄市調查處遂在丁○○之積極合作之下，一舉查獲共犯戊○○之索賄犯行並
    移送法辦（戊○○嗣經本院八十三年度訴字第三七六三號判決及迭經臺灣高等法
    院高雄分院八十五年度上訴字第三六九號、八十六年上更（一）字第三四九號判
    決、八十七年度上更（二）字第一二六號判決及八十八年重上更（三）字第六十
    二號判決，並經最高法院判決駁回上訴，而判決戊○○有期徒刑十年、褫奪公權
    五年確定在案，下稱戊○○被訴之貪污案）。
二、案經戊○○告發由臺灣高雄地方法院檢察署檢察官偵查起訴。
    理  由
一、訊據被告丁○○對於右揭應戊○○之要求，轉告展茂公司之會計乙○○，表示展
    茂公司因會計入帳不正確漏報八十一年度營利事業所得稅九萬零七百五十元，不
    能盈虧互抵，必須補稅及處罰共約六十萬元，如果拿出三十萬元，即有人可以幫
    忙擺平，盈虧互抵不用補稅及處罰，且嗣因展茂公司質疑而再降為拿出十五萬元
    即可，而向展茂公司傳達戊○○欲收賄而為違背職務之行為等情，固為坦承，惟
    矢口否認與戊○○構成上開犯行之共犯，並辯稱：伊僅係基於客戶展茂公司之會
    計師職務，而將身為高雄市國稅局審查一科股長戊○○前開要伊轉達之事項向展
    茂公司轉達而已，且伊向展茂公司之會計乙○○轉達時，除表示展茂公司若有意
    以送交賄款方式處理，請展茂公司自行接觸處理，伊決不介入外，伊尚提出不贊
    成如此為之，因為即使被認定違章而進行行政爭訟，勝訴機會很大之建議，伊並
    無與戊○○共犯之意云云。經查：
    (1)前開被告向展茂公司會計乙○○轉達戊○○欲向展茂公司索賄而使展茂公司得
      以不用補稅及處罰之情，業為被告迭於戊○○被訴之貪污案之高雄市調查處詢
      問【見臺灣高雄地方法院檢察署八十三年度偵字第一二九八一號偵查卷（下稱
      八十三年度偵字第一二九八一號卷）第十二頁至第十三頁】、本院八十三年度
      訴字第三七六三號刑事案審理中【見該案卷（下稱八十三年度訴字第三七六三
      號案卷）第十九頁至第二十一頁及第七十二頁至第七十三頁】、臺灣高等院高
      雄分院八十五年度上訴字第三六九號刑事案審理中【見該案卷（下稱八十五年
      度上訴字第三六九號案卷）第二十九頁】、同院八十六年上更（一）字第三四
      九號刑事案審理中【見該案卷（下稱八十六年上更（一）字第三四九號案卷）
      第五十一頁至第五十三頁】、同院八十七年度上更（二）字第一二六號刑事案
      審理中【見該案卷（八十七年上更（二）字第一二六號案卷）第六十四頁】及
      同院八十八年重上更（三）字第六十二號刑事案審理中【見該案卷（下稱八十
      八年重上更（三）字第六十二號案卷）第七十一頁】陳述明確，於本院審理時
      亦供承在卷，且證人乙○○除迭於戊○○被訴之貪污案之高雄市調查處之詢問
      和前開本院、臺灣高等法院高雄分院歷次之審理中以及本案審理中，均指陳被
      告確向其表示展茂公司八十一年度營利事業所得稅申報案會計入帳不正確而違
      章，必須補繳稅款及處罰共約六十萬元，如展茂公司願拿出三十萬元即有人可
      以使之盈虧互抵免予補稅處罰，且嗣因乙○○質疑該補稅及處罰之金額過高，
      被告遂再稱降為十五萬元即可等語（分見八十三年度偵字第一二九八一號卷第
      十四頁至第十五頁、八十三年度訴字第六三號案卷第二六頁、八十五年度上訴
      字第三六九號案卷第二九頁背面、八十六年上更（一）字第三四九號案卷第三
      十九頁至第四十一頁、八十七年上更（二）字第一二六號案卷第三六頁、八十
      八年重上更（三）字第六十二號案卷第七十一至第七十二頁）外，於本案審理
      時亦證稱：被告向伊稱高雄市國稅局表示展茂公司之帳有問題，處罰加上補稅
      要六十萬元，有高雄市國稅局外面的人說三十萬元可以擺平，伊說要回去問老
      闆願不願意花三十萬元，被告說我們老闆願意的話，高雄市國稅局外面那個人
      會直接跟我們接觸，展茂公司自己去談，伊向老闆報告此事並說被告稱拿出三
      十萬元可以擺平這件事，老闆就自己找他認識的人去向高雄市國稅局詢問，隔
      一、兩天，伊再向被告表示經詢問他人，好像不用罰這麼多，在與被告交談過
      程中，被告表示那個國稅局外面的人願意把擺平之金額降到十五萬元等語至明
      （見審理卷第一百零四頁至第一百零六頁）。
    (2)戊○○於其被訴之貪污案中，對於其於在高雄市國稅局係擔任審查一科股長，
      負責複核公司行號營利事業所得稅之業務，其職務上就公司營業收入七千萬元
      以下之營利事業所得稅結算申報審查結果，具有決行權之情，固為坦認，惟辯
      稱其從未以展茂公司應補稅送罰而透過被告向展茂公司索賄三十萬元及降為十
      五萬元之事，係被告欲向展茂公司詐騙金錢云云，然查：
      展茂公司八十一年度營利事業所得稅結算申報案，自行申報之全年所得額為
        一百二十四萬五千一百三十三元，扣得前五年度經稽徵機關核定之虧損額一
        百九十六萬三千五百七十三元，全年課稅所得額為零，但經高雄市國稅局審
        查一科科員林瑞發書面審查後，故應納稅額為零元，惟經林瑞發審查後，發
        現該公司其中銷貨退回額應為九十二萬七千三百十三元，沖轉存貨額應為九
        十萬二千二百八十五元，僅得減少申報全年所得額為二萬五千零二十八元，
        惟該公司申報銷貨退回額為一百零六萬零三十四元，沖轉存貨額為九十四萬
        四千二百五十二元，減少全年所得額十一萬五千七百八十二元，認該公司該
        年度有短列所得額九萬零七百五十四元，因有短列漏報情事而不能與前五年
        之虧損相抵，林瑞發認為展茂公司八十一年度應納稅額為三十二萬三千九百
        七十一元，扣除暫繳及扣繳稅額後，應補稅二十八萬四千八百六十二元，然
        漏報所得為九萬零七百五十四元，漏稅額僅為二萬二千六百八十八元，應無
        逃漏稅之故意，林瑞發並於八十三年三月二十二日，將上開審查認定結果之
        簽辦文稿呈送戊○○複核，而戊○○直至同年三月三十日才簽「如審查意見
        」（林振發之審查意見及戊○○之批核，見八十三年偵字第一二九八一號卷
        第三四頁、第三九頁），迨該案進行至稽核科抽查前，因高雄市國稅局內部
        獲知可能有稅務人員涉嫌索賄三十萬元，而於八十三年四月二日經該局審查
        一科科長黃坤光叫戊○○、林瑞發至辦公室研商上開展茂公司報稅案，並強
        調有耳聞稅務人員涉入本案索賄三十萬元，要渠等留意謹守本分，並於八十
        三年四月九日批示退回該案重審，戊○○即指示林瑞發對該案除應補稅，更
        要送罰，八十三年四月二十八日林瑞發仍維持原審查意見送呈時，戊○○另
        以審查報告用紙草擬意見，以本案除補本稅外，另應就漏稅部分檢據送罰，
        並指示林瑞發依其所擬重繕後再呈，該案乃於八十三年六月三日核定，查得
        該公司銷貨退回沖轉錯誤，漏報應稅所得九萬零七百五十四元，致不符所得
        稅法第三十九條盈虧互抵規定，乃予不准其前五年度經稽徵機關核定虧損之
        扣抵，據而核定課稅所得額一百三十三萬五千八百八十七元，應納稅額三十
        二萬三千九百七十一元，扣抵暫繳及扣繳稅額後，應補徵稅額二十八萬四千
        八百六十二元，違章逃漏稅額二萬二千六百八十八元等情，業據證人林瑞發
        迭於戊○○被訴之貪污案之高雄市調查處之詢問和本院、臺灣高等法院高雄
        分院五年度上訴字第三六九號刑事案中證稱明確（見八十三年偵字第一二九
        八一號卷第八頁至第十一頁，八十五年度訴字第三七六三號案卷第六十五頁
        背面、第六十六頁、第七十四頁背面、第七十五頁，八十五年度上訴字第三
        六九號案卷第五十三頁至第五十四頁），且依高雄市國稅局八十八年十一月
        十一日財高國稅稽字第八八○五四四三二號函說明：「八十三年五月間初查
        核定時，因其涉及漏報所得九○七五四元，核定漏報所得稅額二二六八八元
        ，依行為時法令，否准該公司適用盈虧互抵之規定，予以補稅並科處罰鍰，
        嗣因財政部八十三年十月十三日以台財稅第八三一六○一一七五號函核釋，
        公司組織之營利事業短漏報所得稅情節輕微（短漏稅額不超過新台幣十萬元
        或短漏報課稅所得額未超過全年所得額之百分之五），仍得適用所得稅法第
        三十九條盈虧互抵之規定，本局於八十四年七月三十一日就本案再予稽核時
        ，因適用法令已有變更，乃依據函釋規定，准該公司得以適用盈虧互抵之規
        定」之內容【見八十八年重上更（三）字第六二號卷第九十七頁、九十八頁
        】，足見戊○○於八十三年三月間其核定之展茂公司八十一年度營利事業所
        得稅申報案，依當時法令不得准其盈虧互抵免予補稅，又因其漏報所得九萬
        零七百五十四元，不論是否應補稅，均應依所得稅法第一百十條規定處以罰
        鍰。是就展茂公司八十一年度營利事業所得稅申報之審查案，承辦人員林瑞
        發及身為股長、具有複核審查意見權限之戊○○，依當時查得之漏報應稅所
        得九萬零七百五十四元之事實，適用當時之法令，應不准盈虧互抵，須核定
  應納稅額三十二萬三千九百七十一元，扣抵暫繳及扣繳稅額後，應補徵稅額
        二十八萬四千八百六十二元，違章逃漏稅額二萬二千六百八十八元等結果，
        始為允當，亦即戊○○並無審酌可否盈虧互抵及免罰與否之餘地。
      被告指稱其將索賄之訊息轉告乙○○之日期係為八十三年三月二十五日，該
        日期正在戊○○審查林瑞發簽呈展茂公司申報八十一年度營利事業所得稅案
        件審查意見之期間內，再被告於戊○○被訴之貪污案之高雄市調處調查時即
        陳述：「八十三年三月二十五日左右．．．戊○○電話通知我去辦公室．．
        ．轉告該公司能拿出三十萬元，本案即可盈虧互抵．．．我返回事務所後即
        以電話通知展茂公司會計范小姐．．．我進一步深入瞭解認為縱補罰也不過
        三十萬元左右，當晚韓股長打電話至我住處瞭解我有無轉達，我告以金額不
        符乙情，韓股長並未反對，僅表示要金額的一半即可，次日展茂公司會計范
        小姐前來事務所時，我向其表示『對方表示十五萬元即可』．．．隨後幾天
        晚上韓股長均曾打電話至我家除探詢狀況外，並曾表示不要錢了。」等語，
        且戊○○亦確曾於八十三年三月二十五日晚上八點零二分、同年三月三十一
        日晚上八點零七分、同年三月三十一日晚上八點四十四分三次打00000
        00號電話至被告住處，有台灣南區電信管理局列印之電話通話記錄可稽（
        見八十三年度偵字第一二九八一號卷第二三頁），而戊○○於其被訴之貪污
        案中對於上開前後三次打電話至被告住處之情亦予以坦認，核與被告及乙○○所述被告將索賄之訊息轉述予乙○○之日期相符，亦與戊○○從八十三年
        三月二十三日收核林瑞發簽呈之審查意見至同年三月三十日簽出為止此段開
        始索賄至放棄索賄之時間吻合。
      再查被告配合高雄市調查處之安排，於八十三年四月二十九日晚上十時二十
        分至同日晚上十時四十分，在該處打電話與戊○○通話，二人對話內容（Ａ
        係被告，Ｂ係戊○○）：「（Ａ：展茂那件案子最近有無聽到風聲？）Ｂ：
        你都不知道啊？（Ａ：我目前忙著查帳工作，不知道任何風聲）Ｂ：展茂那
        件案子科長黃坤光想放掉，該案已退查，現在承辦人阿發手上，阿發沒有發
        文請你提供資料嗎？（Ａ：我不知道，我最近忙著查帳，回到事務所看到辦
        公桌上留有字條「監察室人員來找」，現在到底是有什麼事情發生，監察室
        人員再來找我，我如何處理）Ｂ：把東西弄走，說都沒有．．（Ａ：可能黃
        坤光和展茂老闆認識，那我怎麼辦）Ｂ：你一概否認即可（Ａ：監察室人員
        這幾天打電話到事務所問我的行蹤，這該如何處理）Ｂ：不要管他，他們又
        沒錄音，又沒其他動作，管他的．．（萬一被抓起來，怎麼辦）Ｂ：怎麼抓
        ，誰來抓，又沒證據，怎能抓人，凡事一切否認，他們又能奈何呢，況且本
        案又沒有收到現金，又無支票流程可供查證，你怕什麼呢．．（難道還有其
        他類似案件）Ｂ：．．本案無既遂，亦無未遂，無證據，無承諾，亦無口頭
        ，何怕之有（Ａ：監察室問我有關本案錢的事及外傳本案由三十萬元變十五
        萬元之事，我該如何回答）沒憑沒據，全部否認，沒有這回事，本案就像正
        副議長選舉，能說有嗎，只有一切否認，不知道」等情，有該通話譯文一份
        可憑（見八十三年度偵字第一二九八一號卷第十七頁至第十九頁），且經本
        院八十三年訴字第三七六三號刑事案當庭勘驗內容無誤，並經戊○○確認係
        其與被告之通話內容無訛（見該案卷第八十二頁背面）。依上開通話內容，
足見戊○○一再表示要被告遇到展茂公司案件是否收賄之調查時，須全部否
        認，且稱並無收取現金或支票等收賄憑證，監察、調查單位無法查證等語，
        是若戊○○並無藉被告傳達索賄意旨之行為，則被告上開向戊○○詢問關於
        展茂公司案件應如何處理之對話，就戊○○而言並無干涉，戊○○實無須一
        再提醒被告遇到展茂公司案件是否收賄之調查時要全盤否認，且復宣稱無任
        何證據可供查證等要求並教導被告規避調查，以及保證不會遭查出而安撫被
        告之舉動出現為是。
      從而，依前揭被告及證人乙○○、林瑞發之陳述以及相關事證，展茂公司八
        十一年營利事業所得稅案件，因查獲短漏報所得稅額九萬零七百五十四元，
        依八十三年三月間當時法令規定係不准盈虧互抵，然戊○○於八十三年三月
        二十三日收受審核林瑞發之簽辦文稿，其明知展茂公司確有漏報所得，依當
        時之法令規定係不得盈虧互抵，扣抵暫繳及扣繳稅額後，應補徵稅額二十八
        萬四千八百六十二元，且違章逃漏稅額為二萬二千六百八十八元，竟基於違
        背職務之意思，向被告表示展茂公司八十一年度營利事業所得稅結算申報有
        問題，不能盈虧互抵，且因違章需處罰鍰六十萬元，如果展茂公司能拿出一
        半三十萬元交其幫忙處理，即可盈虧互抵且不用受罰，欲藉由被告將上情轉
        告展茂公司而要求賄賂，且被告亦明知戊○○此項意思係向展茂公司索賄三
        十萬元，於返回事務所後向展茂公司會計乙○○轉達上開索賄之意旨，則被
        告戊○○有違背職務要求賄賂之犯意及實行要求賄賂之行為，應足堪認定。
    (3)再幫助他人犯罪之意思而參與犯罪構成要件之行為者，應為正犯。查被告明知
      戊○○欲藉其向展茂公司轉達索取賄賂進行違背職務行為之意旨，竟知情而傳
      遞該訊息，使索賄之意旨得以轉達至展茂公司，並參以前揭所述，被告向展茂
      公司傳達該索賄意旨時，尚稱其不介入賄款交付而要展茂公司自行處理，且除
      見被告有此傳達之動作外，並未見其有何積極連繫促成賄賂事宜或從中獲取利
      益之情形，堪認被告應係基於幫助戊○○實行索賄行為之幫助犯意，而為其傳
      達索賄意旨為是，惟因其轉達索賄意旨之舉動，業屬實行要求賄賂犯罪行為之
      一部，係已參與犯罪構成要件，符合幫助他人犯罪之意思而參與犯罪構成要件
      之情形，自應與戊○○就上開索賄犯行負共同正犯之責。至於被告傳達上揭戊○○索賄意旨時，固尚曾對乙○○表示可不用如此為之，即使被認定違章仍可
      以行政爭訟處理等語，此亦為乙○○於本案審理時證稱在卷（見審理卷第四十
      四頁、第一百零五頁），惟此不過表示被告提出另一種用行政訴訟方式尋求救
      濟之建議，以及表彰自己僅傳達索賄訊息而不願再介入參與實施其他與完成索
      賄行為有關之動作而已，對其明知戊○○欲藉其向展茂公司轉達索取賄賂進行
      違背職務行為之意旨，而仍知情並傳遞該訊息，使索賄之意旨得以轉達至展茂
      公司此犯罪事實之存在，並無影響，自不容被告以其曾提出另行用行政訴訟方
      式尋求救濟之建議及除傳達索賄訊息之外不願再介入之舉動，作為推諉犯行之
      理。
    (4)綜前所述，被告所辯云云，無非事後卸責之詞，不足為信。事證明確，被告犯
      行洵堪認定。
二、查被告行為後，貪污治罪條例已於八十五年十月二十三日再經修正公布（下稱現
    行貪污治罪條例），現行貪污治罪條例第四條之法定刑得併科罰金之數額（一億
    元以下罰金），固較修正前貪污治罪條例第四條第一項規定之併科罰金數額（三
    百萬元以下罰金）為多，然因被告於犯罪後自首，亦未從中獲取所得，並因而查
    獲共犯戊○○（詳如後述），而現行貪污治罪條例第八條第一項係規定犯第四條
    之罪，於犯罪後自首，如有所得並自動繳交全部所得財物者，減輕或免除其刑，
    因而查獲其他共犯者，免除其刑，修正前貪污治罪條例第八條係規定犯第四條之
    罪而自首者，僅減輕其刑，則現行貪污治罪條例第四條第一項規定法定刑併科罰
    金之數額，雖較修正前貪污治罪條例第四條第一項規定法定刑併科罰金之數額為
    多，但依被告情形，適用現行貪污治罪條例第八條第一項後段規定可免除其刑，
    適用修正前貪污治罪條例第八條規定僅能減輕其刑，兩相綜合比較，依刑法第二
    條第一項法律變更應從新從輕原則，自以適用新法即現行貪污治罪條例對被告較
    為有利。是核被告所為，係犯現行貪污治罪條例第四條第一項第五款依據法令從
    事公務之人員對於違背職務之行為要求賄賂罪。被告雖非依據法令從事公務之人
    員，然因其基於幫助戊○○犯上開索賄行為而參與犯罪構成要件，應與戊○○成
    立共同正犯之故，依現行貪污治罪條例第三條規定，仍應構成現行貪污治罪條例
    第四條第一項第五款之罪。被告先轉達戊○○欲索取三十萬元賄款，復再轉達戊○○將賄款降為十五萬元之意，其係基於一個索賄之犯罪計劃而接續為之，應為
    接續犯。再公訴意旨認被告係犯修正前貪污治罪條例第四條第一項第五款之罪，
    尚容有誤會。查本件係高雄市國稅局監察室風紀股長甲○○於八十三年四月二十
    日向乙○○查詢高雄市國稅局人員針對上開展茂公司報稅案有無刁難之情事，據
    乙○○告知被告曾有轉達前揭交付三十萬元嗣降為十五萬元即有人可以擺平免罰
    之情形，甲○○再以電話向被告查詢，惟尚未提及上開情事即中止談話，被告遂
    委請大學同學即當時擔任高雄市調查處調查員之丙○○約甲○○見面，且在被告
    、甲○○、丙○○三人於八十三年四月二十一日中午十二時三十分許見面時，被
    告在具有司法警察身分之丙○○面前，始將前揭共犯戊○○藉審核展茂公司報稅
    案之機會索賄，要其向展茂公司傳達若能給付三十萬元、之後降為十五萬元之賄
    款，即有人即戊○○可以使展茂公司不會受罰，而被告亦如數向展茂公司轉達之
    索賄過程全盤供出，方使該索賄之犯行曝光，且被告並配合高雄市調查處之蒐證
    ，除以證人身分製作上開索賄事實之筆錄外，並以電話與共犯戊○○通話進行錄
    音蒐證，高雄市調查處遂在被告積極合作之下，一舉查獲共犯戊○○之索賄犯行
    並移送法辦等情，除為被告所陳外，並核與證人甲○○、丙○○於本院所證情節
    相符（見審理卷第九十二頁至九十三頁、第一百零七頁至第一百零八頁、第一百
    五十九頁至第一百六十頁），且證人甲○○尚證稱：當時聽到林瑞發被科長叫去
    責罵之風聲，伊問林瑞發為何事，其稱科長表示外面傳聞其有藉查核稅款的事索
    賄，其並提到可能是展茂公司之案，伊以電話向該王志銘會計師事務所查詢，被
    告答覆展茂公司之報稅案確實由該會計師事務所負責，並提及其曾經在高雄國稅
    局待過，亦有同學丙○○在調查局，伊於八十三年四月二十一日中午接獲丙○○
    來電表示被告有事要約伊見面談，在該電話中伊並未將前開乙○○告知被告曾有
    轉達前揭交付三十萬元嗣降為十五萬元即有人可以擺平免罰之情形向丙○○透露
    ，同日中午伊與丙○○、被告三人一起見面後，伊向被告詢問林瑞發是否有索賄
    ，被告表示林瑞發係背黑鍋，後面有人在主導，伊繼續追問，被告才說真正要索
    賄者係戊○○，而其將索賄意旨傳達予展茂公司之過程告知，我們那時才知戊○○涉案，之前都是針對林瑞發在調查，從不知戊○○索賄之事等語，且證人丙○○亦證稱：被告打電話向伊表示高雄市國稅局人員甲○○有到其事務所查一件稅
    案，但高雄市國稅局追查之人好像是錯的，因為伊與甲○○熟識，希望透過伊約
    甲○○出來，被告願將此事正確方向告訴甲○○，當天中午伊三人見面後，甲○○提到有一稅務案件可能涉及到稅務人員索賄情形，其正在了解這個案子，其只
    知道該案子係林瑞發承辦，其想知道收賄的人員是誰，被告表示查錯了，要收賄
    的是戊○○，不是林瑞發，才因此知道是林瑞發之主管戊○○涉案，且直到那天
    談完之後，伊才知曉此案等語（上揭證人甲○○、丙○○所陳，同見審理卷第九
    十二頁至九十三頁、第一百零七頁至第一百零八頁、第一百五十九頁至第一百六
    十頁），此外並有高雄市國稅局監察室八十三年四月二十五日（８３）財高國稅
    監字第二四四號風紀資料報告一份可稽（見審理卷第一一二頁至第一一五頁），
    則由上所述，被告就前開其與戊○○共犯之犯罪，在被發覺之前即將事實過程全
    部供述，使該未被發覺之犯罪得以曝光，係符合自首之要件，被告亦未在上開犯
    行從中獲利而無所得，且復配合進行搜證，因而查獲共犯戊○○，堪認符合現行
    貪污治罪條例第八條第一項後段可免除其刑之要件，爰依法宣告免除其刑，以勵
    自新。
據上論斷，應依刑事訴訟法第二百九十九條第一項前段，現行貪污治罪條例第四條第
一項第五款、第八條第一項，刑法第二條第一項、第十一條、第二十八條，判決如主
文。
中      華      民      國    九十二    年      五      月     二十     日
                              臺灣高雄地方法院刑事第三庭
                                  法  官    陳威龍
右正本證明與原本無異。
如不服本判決，應於判決送達後十日內向本院提出上訴狀，其未述理由者並應於提
出上訴狀後十日內向本院補提理由書（應附繕本)。
                                  書記官    張家瑜
中      華      民      國    九十二    年      五      月    二十六    日
附錄本判決論罪法條：
現行貪污治罪條例第四條第一項第五款：
有左列行為之一者，處無期徒刑或十年以上有期徒刑，得併科新臺幣一億元以下罰金
：
五、對於違背職務之行為，要求期約或收受賄賂或其他不正利益者。前項第一款至第
    四款之未遂犯罰之。


司法院資訊處製作；財團法人民間司法改革基金會備份。
